【裁判字號】    90,訴,1327
【裁判日期】    901023
【裁判案由】    清償債務
【裁判全文】
臺灣臺南地方法院民事判決  九十年度訴字第一三二七號
    原      告  丙○○
                甲○○
    訴訟代理人  乙○○
    被      告  丁○○
                己○○
    訴訟代理人  戊○○
右當事人間請求清償債務事件，本院判決如左：
    主      文
原告之訴及假執行之聲請均駁回。
訴訟費用由原告負擔。
    事      實
甲、原告方面：
  一、聲明：求為判決：
            （一）被告應連帶給付原告新台幣（下同）六十二萬四千三百八十五元
                  及自民國九十年三月十九日起至清償日止，按年息百分之五計算
                  之利息。
            （二）願供擔保請准宣告假執行。
  二、陳述：
      （一）原告代被告及其他繼承人董吳秀、董保沂、董保男就被繼承人董永昌遺
            留之不動產辦理所有權繼承登記，合計支出土地登記規費之費用為六十
            二萬四千三百八十五元。雖被告已為拋棄繼承，然前該不動產均已登記
            於被告名下，而其餘未拋棄繼承之繼承人均無財產，被告自應返還相關
            代辦費用。又原告先後代被告繳納地價稅、繼承規費、登記罰鍰等費用
            之最後日期為民國九十年三月十九日，因此以該日為利息起算日。
      （二）被告辯稱已為拋棄繼承，但實際財產業已登記繼承於其名下，而被告對
            於本院所為八十三年度拍字第一三九三號聲請人丙○○之拍賣抵押物之
            民事裁定亦無提出異議，該裁定並經確定在案，被告自應就繼承登記所
            生費用負清償責任。
  三、證據：提出收據四紙、土地登記謄本七份及本院函文影本為證。
乙、被告方面：
  一、聲明：求為判決：如主文第一項所示及如受不利判決，願供擔保，請准宣告免
      為假執行。
  二、陳述：被告依法本為被繼承人董永昌之合法繼承人，然因被告均於八十年十月
      九日向本院為拋棄繼承被繼承人董永昌先生遺產之聲明，並經本院受理認可在
      案。是故於被告聲明拋棄繼承後，就被繼承人董永昌之遺產，被告已不具繼承
      人之身分，則被告自毋庸對被繼承人董永昌先生之遺產所生之一切債務關係負
      擔任何清償之責。縱若原告就其為辦理被繼承人董永昌之遺產繼承登記之相關
      事宜並支出相關費用之主張為真正，原告依法亦僅得向被繼承人董永昌之合法
      繼承清償債務之請求。因此，於被告已完備拋棄繼承之聲明，而非被繼承人董
      永昌之合法繼承人之狀況下，原告請求被告負擔清償債務之責任，顯於法無據
      。
  三、證據：提出本院函文影本一紙為證。
丙、本院依職權函台南縣永康地政事務所查明並檢送被繼承人所有土地之辦理繼承登
    記經過等相關資料。
    理      由
一、原告主張：原告代被告及其他繼承人董吳秀、董保沂、董保男就被繼承人董永昌
    遺留之系爭永康市○○段六九四之一二七及同段六九八之一七二地號土地（下稱
    系爭土地）辦理所有權繼承登記，並支出土地相關登記規費總計六十二萬四千三
    百八十五元。雖被告已為拋棄繼承，然前該不動產均已登記於被告名下，而其餘
    未拋棄繼承之繼承人均無財產，被告自應返還相關代辦費用。又被繼承人董永昌
    之遺產業已登記繼承於被告名下，而被告對於本院所為八十三年度拍字第一三九
    三號聲請人丙○○之拍賣抵押物之民事裁定亦無提出異議，該裁定並經確定在案
    ，被告自應就上開遺產之繼承登記所生費用負清償責任等語。被告則以：被告均
    於八十年十月九日向本院就被繼承人董永昌先生遺產為拋棄繼承之聲明，並經本
    院受理認可在案。是故被告就被繼承人董永昌之遺產，被告已不具繼承人之身分
    ，自毋庸對被繼承人董永昌先生之遺產所生之一切債務關係負擔任何清償之責，
    原告依法亦僅得向被繼承人董永昌之合法繼承人為清償債務之請求等語，資為抗
    辯。
二、原告主張代被告及其他繼承人董吳秀、董保沂、董保男就被繼承人董永昌遺留之
    不動產辦理所有權繼承登記，並支出土地相關登記規費總計六十二萬四千三百八
    十五元等情，業據原告提出收據四紙、土地登記謄本七份及本院函文影本為證，
    堪信原告此部分之主張為真實。被告就上情並不爭執，惟抗辯：已向本院就被繼
    承人董永昌之遺產辦理拋棄繼承，並經本院認可，自毋庸就上開遺產所生之債務
    負責等語，是本件應首審酌者，在於被告是否因原告代其向地政機關辦理不動產
    之繼承登記，而取得系爭土地之所有權。
三、按繼承，因被繼承人死亡而開始，民法第一千一百四十七條定有明文；又繼承權
    經合法拋棄者，該繼承人之繼承權即溯及於繼承開始時而喪失，其應繼分歸屬於
    其他同一順序之繼承人，此觀民法第一千一百七十四條至第一千一百七十六條第
    一項之規定自明，故拋棄繼承之人，縱事後曾就被繼承人之遺產，以自己名義而
    為繼承之登記，亦不得謂其業經喪失之繼承權，已因此項登記而回復（最高法院
    四十四年台上字第一二五七號判例參照）。經查，被告於八十年十月十五日向本
    院遞狀就被繼承人董永昌之遺產為拋棄繼承之意思表示，業據其提出本院八十年
    十月十五日南院健民丑字第五七六八四號函乙紙為證，並經本院調八十年度繼字
    第七四三號拋棄繼承民事聲請卷查核屬實，是被告於合法拋棄繼承之程序完成後
    ，溯及於繼承開始時即被繼承人董永昌死亡之時（八十年八月十二日）喪失繼承
    權等情，應堪認定。原告雖於本院八十九年度執字第四八九一號拍賣抵押物強制
    執行事件，以債權人之身分代債務人即被繼承人董永昌之繼承人申請繳納遺產稅
    及登記規費，同時檢附遺產稅繳清證明書向台南縣永康地政事務所就系爭土地辦
    理繼承登記，該地政事務所經形式審查即依原告提出之申請繼承登記之相關文件
    ，而將被告同列為繼承人並辦理繼承登記等情，固有台南縣永康地政事務所九十
    年八月二十二日九十所登記字第七三八三號函及系爭土地登記謄本可資佐證。然
    參酌前揭判例意旨，被繼承人董永昌之遺產即系爭土地雖於九十年三月二十日繼
    承登記予被告名義，尚不得謂被告已於八十年十月十五日喪失之繼承權，嗣因上
    開繼承登記而回復取得，亦即系爭土地之所有權應由未拋棄繼承之人取得，是以
    ，被告並非系爭土地之有權繼承人，自無由就系爭土地辦理繼承登記至明。雖原
    告又主張：被告對於八十三年度拍字第一三九三號拍賣抵押物裁定，亦未異議而
    確定，足見被告有權繼承云云。惟按拍賣抵押物之聲請應以抵押物之所有權人為
    相對人，查被告既已於八十年十月十五日拋棄繼承而非屬系爭土地之繼承人，則
    原告於八十三年間誤列非繼承人之被告為相對人聲請拍賣抵押物，其所為之裁定
    顯然無效，自不生拘束被告之效力，是原告前揭主張，亦無可採。從而，原告主
    張被告繼承系爭土地所生之繼承登記費用業由其代為繳納，被告自應返還相關繼
    承登記之規費云云，於法無據，應予駁回。
四、綜上所述，原告以其代被告繳納系爭土地之繼承登記所生規費，請求被告應返還
    前開登記相關費用六十二萬四千三百八十五元，並自九十年三月十九日起至清償
    日止，按週年利率百分之五計算之利息，均無理由，應予駁回。又原告之訴既經
    駁回，其假執行之聲請已失所附麗，應併駁回之。
五、結論：原告之訴為無理由，依民事訴訟法第七十八條、第八十五條第一項前段，
    判決如主文。
中      華      民      國    九十      年      十      月    二十三    日
                                臺灣臺南地方法院民事第二庭
~B審判長法  官    蔡美美
~B      法  官    林富郎
~B      法  官    王慧娟
右為正本係照原本作成
如對本判決上訴，須於判決送達後廿日內向本院提出上訴狀
中      華      民      國    九十      年      十      月    二十三    日
~B法院書記官    黃玉真


司法院資訊處製作；財團法人民間司法改革基金會備份。
